【裁判字號】    97,易,871
【裁判日期】    970603
【裁判案由】    業務侵占
【裁判全文】
臺灣臺中地方法院刑事判決               97年度易字第871號
公  訴  人  臺灣臺中地方法院檢察署檢察官
被      告  己○○
                    國民
                      號
            乙○○
                    國民
            戊○○
                    國民
上列被告因業務侵占案件，經檢察官提起公訴（九十七年度偵字
第一七二七號），本院判決如下：
    主    文
己○○共同意圖為自己不法之所有，而侵占對於業務上所持有之
物，累犯，處有期徒刑壹年。扣案乙炔切割頭壹支沒收。
乙○○共同意圖為自己不法之所有，而侵占對於業務上所持有之
物，處有期徒刑玖月，緩刑年。扣案乙炔切割頭壹支沒收。
戊○○共同意圖為自己不法之所有，而侵占對於業務上所持有之
物，處有期徒刑柒月，緩刑貳年。扣案乙炔切割頭壹支沒收。
    犯罪事實
一、己○○前因偽造文書罪，經臺灣彰化地方法院以九十四年度
    彰簡字第一○三一號判處有期徒刑三月確定，於民國九十五
    年六月五日易科罰金執行完畢。己○○為翌舜工程行之負責
    人，乙○○、戊○○則為翌舜工程行之鋼筋架設工。緣新宏
    興營造股份有限公司（下稱新宏興公司）承作豐興鋼鐵股份
    有限公司（下稱豐興公司）之煉一工程三階基礎土木工程，
    翌舜工程行則向新宏興公司承作上開土木工程之鋼筋綁紮及
    組立工程。依新宏興公司與豐興公司之工程契約約定，上開
    工程為連工帶料工程，由豐興公司委由新宏興公司採購鋼筋
    ，豐興公司再以新宏興之採購價為支付款項，豐興公司與新
    宏興公司之工程契約約定，施工鋼筋餘料，係屬豐興公司所
    有（起訴書誤戴為新宏興所有）。詎己○○、乙○○、戊○○均明知工程施工鋼筋餘料需繳回，竟意圖為自己不法所有
    之犯意聯絡，於附表一所示之時間，接續在臺中縣后里鄉○○路七○二號之豐興公司廠房內，由乙○○、戊○○利用將
    渠等於業務上持有如附表一所示數量鋼筋餘料之機會，易持
    有為所有之意思而侵占入己，並將該鋼筋餘料以乙炔分割後
    ，以翌舜工程行所有之車牌號碼二Ｑ－六四○七號自小貨車
    載往臺中縣豐原市○○路之同發舊貨行變賣，得款如附表一
    所示之金額，全數交給己○○，己○○再將部分款項發給乙○○、戊○○二人。另己○○與乙○○復承上開意圖為自己
    不法所有之犯意聯絡，於附表二所示之時間，接續在上開豐
    興公司之廠房內，由乙○○利用其業務上持有如附表二所示
    數量鋼筋餘料之機會，易持有為所有之意思而侵占入己，並
    將該鋼筋餘料以乙炔分割後，載往上開同發舊貨行變賣，得
    款如附表二所示之金額，全數交給己○○，己○○再將部分
    款項交付予乙○○。嗣於九十六年十二月二十六日下午五時
    三十分許，乙○○、戊○○駕駛上開自小貨車搭載所竊得之
    鋼筋餘料，準備自上開豐興公司之鋼鐵工廠離開之際，為該
    鋼鐵工廠大門警衛發覺而報警查獲。
 二、案經臺中縣警察局大甲分局報告臺灣臺中地方法院檢察署
     檢察官偵查起訴。
    理    由
一、按原起訴意旨雖認被告三人所犯如犯罪事實欄所載之犯行為
    刑法第三百二十條第一項之竊盜罪，惟業經蒞庭檢察官於本
    院九十七年四月二十四日準備程序期日，當庭將起訴法條變
    更為刑法第三百三十六條第二項之業務侵占罪，從而本件起
    訴尚無變更起訴法條問題（最高法院九十六年度台上字第四
    一七三號判決意旨參照），合先敘明。
二、次按被告以外之人於審判外之陳述，雖不符刑事訴訟法第一
    百五十九條之一至第一百五十九條之四之規定，而經當事人
    於審判程序同意作為證據，法院審酌該言詞陳述或書面陳述
    作成時之情況，認為適當者，亦得為證據；當事人、代理人
    或辯護人於法院調查證據時，知有刑事訴訟法第一百五十九
    條第一項不得為證據之情形，而未於言詞辯論終結前聲明異
    議者，視為有前項之同意，刑事訴訟法第一百五十九條之一
    第二項、第一百五十九條之五，分別定有明文。查被害人丁○○、證人即同發舊貨行現場會計陳俞瑄於警詢中之陳述，
    被害人甲○○、庚○○及丁○○於本院準備程序中之陳述，
    被告在本院言詞辯論終結前，就證據能力方面均未聲明異議
    ，且同意為證據（見本院九十七年五月二十日審理筆錄），
    而本院審酌各該筆錄之製作，尚無違法取供情事或其他瑕疵
    ，認為適當得作為證據使用。
三、上揭犯罪事實，業據被告己○○坦承不諱，而被告乙○○、
    戊○○固不否認有將鋼筋餘料載至同發舊貨行出售之事實，
    但矢口否認有何業務侵占犯行，並均辯稱：渠等以為該鋼筋
    餘料為被告己○○所有，係聽從己○○指示而為，渠等並無
    侵占之故意云云。但查：
（一）被害人庚○○於本院準備程序中陳稱：本件工程是豐興公
      司連工帶料委託新宏興公司承攬。新宏興公司負責施工，
      鋼筋部分是由豐興公司向新宏興公司購買。系爭工程契約
      書第四條所約定之總價款是連工帶料的金額，至於鋼筋的
      單價如契約附件牌價表所示，該工程鋼筋在施作前都要先
      經過豐興公司過磅，所以是由豐興公司向新宏興公司採購
      後再由新宏興公司施作。系爭工程鋼筋材料款在進場過磅
      時，豐興公司就依約定的牌價計算款項，所以鋼筋材料款
      獨立計價。施工後之鋼筋餘料歸豐興公司所有，只要進場
      的鋼筋就不能夠載出去等語（見本院九十七年四月十日準
      備程序筆錄）。證人甲○○於本院陳稱：「（問：系爭鋼
      筋的餘料歸何人所有？）契約有約定鋼筋餘料要交還給豐
      興公司。」等語（見本院九十七年四月十日準備程序筆錄
      ）。此外新宏興公司與豐興公司之工程契約書第十九條第
      三款約定：「已領用或已借用之材料、機具、設備等，乙
      方（即新宏興公司）需妥善使用，並負維護及保管之責，
      剩餘之材料，應悉數繳回甲方（即豐興公司）指定地點…
      …。」同條第三款約定：「甲方供給之材料，如有遺失、
      被盜、毀損或由乙方浪費超用時，乙方應依甲方材料之帳
      面價值另加百分之十賠償。」，有豐興鋼鐵股份有限公司
      工程契約書附於警卷可稽。由上開事證足證系爭工程之鋼
      筋餘料應為豐興公司所有之事實，堪予認定。
（二）證人即同發舊貨行現場會計陳俞瑄於警詢中略證稱：於九
      十六年十月起共向翌舜工程行收購鋼筋共十一次，因為次
      數太多無法明確記得何時由何人販售，但己○○、乙○○
      、戊○○三人都有來賣過，乙○○、戊○○次數較多，己○○約只有一、二次，有時一個人來、有時二個人來、有
      時三個人一起來。詳細收購時間、鋼筋數量、金額如附表
      一（按九十六年十二月二十六日者除外）及附表二所載。
      他們是將鋼筋鐵條放在鐵製的大箱子內，然後以自小貨車
      車牌二Ｑ－六四○七號，載運至本行過磅販售等語（見證
      人九十六年十二月二十六日警詢筆錄）。
（三）被告乙○○於警詢中陳稱：（問：警方於九十六年十二月
      二十六日十七時三十分許，在在臺中縣后里鄉○○路七○
      二號豐興鋼鐵工廠大門前，所查獲之鋼筋鐵條是你於何時
      、何處竊取？）於下午約三時許在在臺中縣后里鄉○○路
      七○二號豐興鋼鐵工廠內東區營造工地取得，我老闆己○○於昨日（即九十六年十二月二十六日）十五時許，在現
      場指示我與戊○○將十二公尺長的鋼筋鐵條分割變賣後離
      開。我與戊○○依己○○所指示，輪流用乙炔將鋼筋鐵條
      切割成一百三十公分，再與戊○○搬運到翌舜工程行所有
      自小貨車車號二Ｑ－六四○七號後車斗的鐵箱內藏放，依
      情況，趁管理員不注意時載出去賣。昨天十六時許戊○○
      開車載我及贓物要出外變賣時被查獲。總共竊取鋼筋十二
      次，時間、數量及變賣所得如附表一、二所示，其中戊○○參予部分為如附表一所示之五次等語（見被告乙○○九
      十六年十二月二十七日前後三次筆錄）。
（四）被告己○○以證人身分於本院結證稱：附表一所示之鋼筋
      餘料是伊叫被告乙○○、戊○○載去賣的，變賣所得三人
      一起分，伊拿的比較多，他們二人拿的比較少，實際金額
      記不得。附表二所示之七次鋼筋餘料是伊叫乙○○載去賣
      的，所得款項由二人一起分，伊拿的比較多，乙○○拿的
      比較少，實際金額不記得。這些鋼筋餘料是放在伊貨車的
      工具箱（高一百四十公分、寬與貨車寬度一樣，長約六十
      至七十公分）裡面，再用貨車載去賣。因為餘料大部分都
      比我們的箱子長，所以我們將餘料切割成工具箱可以放入
      的長度，再放進工具箱內載去賣。貨車上的工具箱有蓋子
      ，可以密封起來，從外觀沒有辦法看到箱子裡面的東西。
      又稱：「（審判長問：你叫被告二人去搬鋼筋之前，有無
      對他們說明這不是你所有的鋼筋？）我沒有說明，他們都
      知道，外面的工地走到哪裡都是一樣，我們只是承包鋼筋
      綁紮工程，我沒有提供鋼筋原料，現在的鋼筋很貴，一般
      承包商都買不起。」等語（見本院九十七年五月二十日審
      理筆錄）。
（五）證人甲○○於本院結證稱：「系爭工程交給翌舜工程行處
      理，翌舜工程行並無提供鋼筋。（檢察官問：現場的工人
      是否知道鋼筋餘料要交還給公司？）現場工人很多，工地
      是在豐興公司裡面，四周圍都有圍牆，並有四個守衛管制
      進出，鋼筋餘料是要交還給豐興公司，工人不可以任意帶
      出。我們的下包都知道鋼筋餘料要交還給公司。因為我會
      跟下包的老闆清楚言明，本件我有向被告己○○說明。（
      檢察官問：有無向乙○○、戊○○說過鋼筋餘料要交還公
      司？）有，因為乙○○在翌舜公司待比較久，是己○○最
      直接的工人，我有直接跟乙○○說過，我沒有跟戊○○說
      過，因為他比較晚到。」等語（見本院九十七年五月二十
      日審理筆錄）。
（六）核被告乙○○、己○○所述可知被告三人所變賣之鋼筋餘
      料原本長度均較長，為掩人耳目，乃以乙炔將該鋼筋餘料
      切割為一百三十公分長度，以便於藏放於小貨車上之工具
      箱，且須趁豐興公司管理員不注意之際，始由該小貨車夾
      帶出廠。按依經驗法則判斷，被告乙○○、戊○○二人於
      以乙炔切割鋼筋餘料及以工具箱為掩飾之際，渠二人即足
      以判斷該鋼筋餘料非屬翌舜公司所有。又被告二人從事鋼
      筋綁紮工程已一段時間，對於現今鋼筋之價格高漲，應知
      之甚詳，且渠等為翌舜工程行之員工，翌舜工程行於系爭
      工程並未提供鋼料乙節亦知之甚詳，是該鋼筋餘料非屬翌
      舜公司所有，渠等實難委為不知。況該鋼筋餘料需繳回乙
      節，業經證人甲○○明白告知被告乙○○，而被告乙○○
      、戊○○二人均與被告己○○分得變賣鋼筋所得乙節亦經
      被告己○○結證在卷，由上開各情均足證被告乙○○、戊○○二人明知渠等所變賣之鋼筋非屬被告己○○所有，是
      渠等所辯，不足採取。此外復有現場照片十八張、同發舊
      貨行秤量傳票十一張及贓物認領保管單、豐興公司原料檢
      收傳票、豐興公司工程契約、新宏興公司工程合約書、豐
      興公司原料檢收傳票、行車執照、協議書、豐興公司工程
      日報表、廠商會議紀錄單、工程契約書及附表、新宏興公
      司付款證明、簽呈、明細表、傳票明細查詢、請款數量計
      價表、鋼筋過磅數量統計表等在卷可證，並有乙炔一支扣
      案可參。本件事證明確，被告三人上開犯行堪予認定。
四、核被告己○○、乙○○、戊○○三人所為係刑法第三百三十
    六條第二項之業務侵占罪，被告三人於附表一所為，被告己○○、乙○○於附表二所為間各有犯意聯絡、行為分擔，應
    論以共同正犯。渠等先後多次所為侵占行為，時間緊接、地
    點相同、侵害法益同一，應屬接續為之，應論以一罪，檢察
    官請求分論併罰，尚有誤會。被告己○○前因偽造文書罪，
    經臺灣彰化地方法院以九十四年度彰簡字第一○三一號判處
    有期徒刑三月確定，於九十五年六月五日易科罰金執行完畢
    ，於五年內再犯本件有期徒刑以上之罪為累犯，依刑法第四
    十七條第一項，應加重其刑。爰審酌被告己○○前有偽造文
    書前科，被告乙○○、戊○○無前科之素行，被告己○○為
    翌舜工程行之老闆，未能約束員工，甚至與被告乙○○、戊○○二人侵占渠等持有如附表一、二所示之鋼筋餘料，變賣
    供己花用，而被告乙○○、戊○○為員工，為一家溫飽，挺
    而走險，被告己○○、乙○○二人所犯如附表一、二共十二
    件，被告戊○○所犯為如附表一所示共五件，被告己○○犯
    後坦承犯行，且與被害人達成和解，被告乙○○、戊○○二
    人否認犯行之態度等一切情狀，各量處如主文所示之刑。末
    查被告乙○○、戊○○未曾因故意犯罪受有期徒刑以上刑之
    宣告，有台灣高等法院被告前案紀錄表足參，因一時失慮，
    致觸刑章，被告二人經此次科刑教訓，當知所警惕，而無再
    犯之虞，本件認對其二人所宣告之刑，以暫不執行為適當，
    併予對被告乙○○宣告緩刑三年，對被告戊○○宣告緩刑二
    年，以啟自新。另扣案之乙炔一支為被告己○○所有，且供
    本件犯罪所用之物，爰依刑法第三十八條第一項第二款、第
    三項規定，宣告沒收。
據上論斷，應依刑事訴訟法第二百九十九條第一項前段，刑法第
二十八條、第三百三十六條第二項、第四十七條第一項、第七十
四條第一項第一款，第三十八條第一項第二款、第三項，刑法施
行法第一條之一，判決如主文。
本案經檢察官丙○○到庭執行職務。
中    華    民    國    97    年     6    月    3    日
                  刑事第十六庭  審判長法  官  林念祖
                                      法  官  柯志民
                                      法  官  周玉蘭
上正本證明與原本無異。
如不服本判決，應於收受送達後10日內向本院提出上訴書狀（應
敘述具體理由並附繕本）。
上訴書狀如未敘述理由，應於上訴期間屆滿後20日內補提理由書
於本院。
                                      書記官  黃泰能
中    華    民    國    97    年     6    月    3     日
附錄本案論罪科刑法條全文
刑法第336條第2項：
對於業務上所持有之物，犯前條第一項之罪者，處六月以上五年
以下有期徒刑，得併科三千元以下罰金。
 附表一：
 ┌──────┬───────────┬───────┐
 │時    間    │ 竊取鋼筋數量(公斤)   │變賣得款(元)  │
 ├──────┼───────────┼───────┤
 │96年10月19日│960                   │10560         │
 ├──────┼───────────┼───────┤
 │96年10月20日│1360                  │14960         │
 ├──────┼───────────┼───────┤
 │96年10月25日│1030                  │11330         │
 ├──────┼───────────┼───────┤
 │96年12月19日│1180                  │13920         │
 ├──────┼───────────┼───────┤
 │96年12月26日│1400                  │0             │
 └──────┴───────────┴───────┘
 附表二：
 ┌──────┬───────────┬───────┐
 │時    間    │ 竊取鋼筋數量(公斤)   │變賣得款(元)  │
 ├──────┼───────────┼───────┤
 │96年10月10日│1100                  │12650         │
 ├──────┼───────────┼───────┤
 │96年11月23日│1170                  │12870         │
 ├──────┼───────────┼───────┤
 │96年12月13日│1640                  │18530         │
 ├──────┼───────────┼───────┤
 │96年12月14日│1480                  │16720         │
 ├──────┼───────────┼───────┤
 │96年12月17日│790                   │9100          │
 ├──────┼───────────┼───────┤
 │96年12月21日│1210                  │14520         │
 ├──────┼───────────┼───────┤
 │96年12月22日│1360                  │16320         │
 └──────┴───────────┴───────┘


司法院資訊處製作；財團法人民間司法改革基金會備份。
